【裁判字號】    96,簡上,573
【裁判日期】    971112
【裁判案由】    移轉地號
【裁判全文】
臺灣臺北地方法院民事判決             96年度簡上字第573號
上  訴  人  丁○○
            戊  ○
            乙○○
            庚○○
共      同
訴訟代理人  姚念林律師
被 上訴 人  辛○○
訴訟代理人  丙○○
            林契名律師
上列當事人間請求移轉地號事件，上訴人對於中華民國96年10月
16日本院新店簡易庭96年度店簡字第656號第一審判決，提起上
訴，本院於97年10月29日言詞辯論終結，判決如下：
    主      文
原判決廢棄。
被上訴人應將坐落臺北縣坪林鄉○○○段石小段十三之一地號
土地（面積為二百零八平方公尺）應有部分權利範圍各為八百三
十二分之三十三移轉予上訴人丁○○、戊○、乙○○、庚○○共
有。
第一、二審訴訟費用由被上訴人負擔。
    事實及理由
一、上訴人起訴主張：伊等於民國69年1 月1 日向訴外人陳瀧信
    、陳炯隆、陳炯勳等（下稱陳瀧信等人）購買坐落臺北縣坪
    林鄉○○○段石小段81地號全部、13-1、14、80-7地號內
    伊等居住房屋以大廳三界石向大門前後各直至別人土地為止
    （即左邊）等筆土地，約定總價係按訴外人己○○承購總價
    格計新臺幣（下同）18萬元，以總面積化坪單價計算，付款
    條件為簽約時給付定金4 萬元，餘款俟賣方辦理分割後備齊
    權利移轉所需各項證件交付買方時應悉數清償完畢。嗣伊等
    分別於69年3 月12日、70年3 月11日各給付10萬元、2 萬元
    完畢。因其中13-1地號土地（下稱系爭土地）分別由上訴人
    及訴外人己○○建屋居住使用，屬旱地，依當時土地法第30
    條第1 項、修正前農業發展條例第30條前段規定非自耕農不
    得承受私有農地之移轉，每宗耕地不得辦理分割及移轉為共
    有，兩造遂於70年3 月9 日與賣方陳瀧信等簽訂合約書（下
    稱系爭契約書），約定如系爭土地如附圖所示C 部分屬伊承
    買並管理，茲修正前土地法第30條已於90年10月31日公布刪
    除，修正前農業發展條例第30條前段亦於89年1 月26日經公
    布修正為農業發展條例第16條，爰依契約法律關係，請求被
    上訴人將系爭土地移轉登記為共有等語。
二、被上訴人則以：系爭土地為伊之夫己○○於68年12月31日向
    陳瀧信等購買，並於69年4 月9 日辦理登記完畢，並非兩造
    於70年3 月9 日共同購買，疑係賣方陳瀧信等一地二賣，至
    上訴人提出之系爭70年3 月9 日契約書並非真正，係屬偽造
    等語，資為抗辯。
三、原審為上訴人敗訴之判決，上訴人不服，提起本件上訴，併
    聲明：(一)原判決廢棄。(二)被上訴人應將坐落臺北縣坪林鄉○○○段石小段13-1地號土地編號C 部分（權利範圍33/208
    ，面積33平方公尺）移轉予上訴人共有（每人權利範圍1/4）
    ；被上訴人則答辯聲明：上訴駁回。
四、兩造不爭執之事實：
  (一)被上訴人之夫己○○於68年12月31日向訴外人陳瀧信、陳炯
    勳、陳炯隆購買包括系爭土地在內之土地，並簽訂合約書，
    嗣於69年4 月9 日登記被上訴人名下（土地登記謄本記載登
    記原因：買賣，原因發生日期：69年2 月25日），地目為「
    旱」，此有土地買賣契約書、土地登記謄本（見原審卷第7
    頁、第28至30頁）。
  (二)上訴人於69年1 月1 日向賣主陳瀧信、陳炯勳、陳炯隆購買
    包括系爭土地在內之土地，並簽訂土地買賣契約書，亦有該
    契約書為證（見原審卷第39至41頁）。
五、上訴人主張：系爭土地為兩造共同向訴外人陳瀧信等購買，
    因系爭土地受法令限制不能分割，遂登記被上訴人所有，爰
    依70年3 月9 日約定書請求被上訴人將系爭土地移轉為兩造
    共有等語，惟為被上訴人所否認，並以上揭情詞置辯，則本
    件爭點厥為：(一)系爭70年3 月9 日契約書是否為真？(二)若為
    真，系爭13-1地號土地各共有人應有部分為何？
六、法院之判斷：
  (一)70年3月9日約定書是否為真？
  1.按當事人主張有利於己之事實，就其事實有舉證之責任。又
    私文書經本人簽名、蓋章或按指印者，推定為真正。民事訴
    訟法第277 條前段及第358 條定有明文。上訴人主張：兩造
    與賣方陳瀧信等於70年3 月9 日簽訂合約書，其中第2 條約
    載明系爭13-1地號土地有9 坪左右土地屬於上訴人所有等語
    ，並提出合約書為憑（見原審卷第5 至6 頁），惟為被上訴
    人所爭執，辯稱：上開印章並非其所有，亦未參與締約，系
    爭70年3 月9 日合約書並非真正云云。
  2.查：證人陳瀧信到庭證稱：「系爭約定書簽名不是我簽的，
    印章是我蓋的，當時賣給很多人，可是不能登記很多人，故
    登記給一個人，賣給雙方都有」、「我只記得買方賣方都有
    來，就是拿給我蓋章，當時雙方都有同意，印象中是辛○○
    丈夫拿給我的」（見原審卷第90至91頁），核與證人即代書
    甲○○結證：「記得當時雙方都有來，庚○○有來，賣方陳
    瀧信也有到場，陳瀧信是代表賣方兄弟，辛○○丈夫有到，
    辛○○的印章是她先生幫她蓋的」等語（原審卷第92頁），
    若合符節，足證系爭合約書上之被上訴人印文確係被上訴人
    之夫己○○所蓋用；而被上訴人之夫己○○曾於68年12月31
    日向陳瀧信等購買包括系爭土地在內之土地，並將土地過戶
    予己○○指定之被上訴人，為兩造所不爭執，業如前述，可
    見己○○為上開土地真正所有權人，僅係借名登記被上訴人
    名義而已，堪認己○○確有代理被上訴人簽訂系爭70年3 月
    9 日合約書。證人己○○於本院審理時雖證稱：「當天並未
    到現場，辛○○印章亦非其所有或其蓋用」（見本院卷第78
    頁），證人甲○○於本院審理時亦改稱：並未看過己○○，
    並否認簽訂系爭70年3 月9 日合約書在場云云（見本院卷第
    132 至133 頁）。惟證人己○○與被上訴人為夫妻關係，彼
    此利害與共，本難期供證無偏頗而為真；又證人甲○○既不
    諱言：係賣方陳瀧信等人分別於68年12月31日、69年1 月1
    日各與兩造簽訂買賣不動產契約之承辦代書，並辦理所有權
    移轉登記等情（見本院卷第131 頁反面），而陳瀧信等又曾
    於68年12月31日出售土地予己○○，證人甲○○豈可能未曾
    見過己○○，是證人甲○○於本院審理翻異前詞，不僅前後
    矛盾，亦與事實不符；至證人甲○○於原審證稱：原證1 （
    即系爭70年3 月9 日合約書）與原證3 （即69年1 月1 日土
    地買賣契約書）均係其草擬云云（見原審卷第91至92頁），
    縱使二者筆跡顯有不符（見本院卷第126 頁），諒係上開2
    份文件製作年代久遠，證人甲○○年事已高，記憶或有錯誤
    ，就己○○是否到場蓋印之事實，證人甲○○供證內容既與
    證人陳瀧信證述相符，即不能執此瑕疵逕排除證人甲○○於
    原審證詞，仍不足為有利被上訴人之依憑。
  3.又解釋當事人之契約，應以當事人立約當時之真意為準，而
    真意何在，又應以過去事實及其他一切證據資料為斷定之標
    準，不能拘泥文字至失真意（最高法院39年台上字第1053號
    判例參照）。查：己○○與陳瀧信等議定土地買賣標的為「
    13-1、14、80-7地號由己○○居住房屋左方自大廳三界石向
    大門為中，右方自陳瀧信等與鐘政義雙方豬舍中間前後各直
    至別人土地為止」（見原審卷第28頁），而上訴人向陳瀧信
    等購買之土地則為「81地號全部、13-1、14、80-7地號內上
    訴人居住房屋以大廳三界石向大門前後直至別人土地為止」
    （見原審卷第39 頁） ，依證人己○○證述：「當初兩造共
    有一大廳，建地分界是以大廳內神桌下有1 個三界石（中間
    線指標）為點，以大門中心為另1 點，劃分成2 區」（見本
    院卷第77頁反面），三界石位於14、14-1地號交界處，為兩
    造所不爭執（見本院卷第91頁），而79-2地號土地所有權人
    為陳坪男、葉再忠2 人各持分1/2 ，陳坪男所有權於69年辦
    竣買賣移轉登記予陳定明，該土地非屬於買賣雙方所有，此
    經臺北縣新店地政事務所函敘在卷（見本院卷第113 頁），
    循地籍線延長劃分13-1地號至79-2地號土地，即如附圖所示
    C 部分面積為33平方公尺（經換算為9.0000000 坪），亦有
    臺北縣新店地政事務所檢送複丈成果圖可稽（見原審卷第71
    頁），適與系爭70 年3月9 日合約書第2 項所稱「前項旱地
    內位14-1與14地號界線直至13-1地號內與別人界線上向溪頭
    邊約9 坪左右，是屬乙方（指上訴人）所承買並管理」之面
    積，大抵相符（見原審卷第5 頁）；況14地號另分割14-1地
    號、80-7地號另分割80-11 地號，並移轉登記上訴人所有，
    有臺灣省臺北縣土地登記簿可參（見本院卷第26至34頁），
    倘若賣方陳瀧信等係將13-1地號土地全部出售予己○○，買
    賣契約標的豈如同14、80-7地號土地般，記載「由己○○居
    住房屋左方自大廳三界石向大門為中，右方自陳瀧信等與鐘
    政義雙方豬舍中間前後各直至別人土地為止」，而不記載
    13-1地號全部，益徵賣方陳瀧信等並非將13-1地號土地全部
    出售予被上訴人，而是將13-1地號土地分屬如附圖所示C 、
    D 等區各自出售予兩造，故被上訴人辯稱：係賣方陳瀧信等
    將系爭13-1地號土地一地二賣云云，亦無可取。
  4.再者，系爭13-1地號上築有紅磚牆，為兩造所不爭執，且有
    有原審勘驗筆錄、上開土地複丈成果圖及照片為憑（見原審
    卷第66至67頁、第71頁、本院卷第103 頁），己○○於本院
    審理時自承：「紅磚牆是我圍的，因我在13-1地號旁建屋，
    土地有墊高，土石會往旁邊低窪處移動，我才築牆，避免土
    石落到牆外」等語（見本院卷第79頁反面），而系爭13-1地
    號占有情形如附圖A 、B 所示，兩造間隔著上開磚牆，A 部
    分為上訴人占有，B 部分由被上訴人占有（見本院卷第62頁
    反面），設若被上訴人取得13-1地號土地全部，豈不沿13-1
    土地經界築牆，卻任由上訴人占用13-1地號如附圖所示C 部
    分土地長達近20年，而未主張權利，殊與常情有違，參諸證
    人即賣主陳炯勳亦證述：「只知道有幾個兄弟一起買，不能
    過戶為共有，只能登記給買受人1 人單獨所有」（見原審卷
    第52頁），足見上訴人主張：相關土地買賣標的，分屬兩造
    ，僅剩系爭13-1地號土地無法分割，故簽系爭70年3 月9 日
    契約俾證明其等就系爭土地亦有權利等語（見原審卷第93頁
    ），應可信取。
  (二)系爭13-1地號土地各共有人應有部分為何？
  1.本件賣方陳瀧信等既將系爭13-1地號土地劃分2 區各自出售
    兩造，因上訴人不具自耕農身分依當時法令不得辦理移轉共
    有，而修正前土地法第30條第1 項前段：「私有農地所有權
    之移轉，其承受人以能自耕者為限，並不得移轉為共有」之
    規定，業於90年10月31日公布刪除，系爭13-1地號土地既係
    兩造共有，則上訴人本於契約法律關係請求被上訴人辦理應
    有部分移轉登記，自屬有據。
  2.又分別共有之各共有人，按其應有部分對於共有物之全部有
    使用收益之權，所謂應有部分，係指分別共有人得行使權利
    之比例，而非指共有物之特定部分，因此分別共有之各共有
    人，得按其應有部分之比例，對於共有物之全部行使權利。
    至於共有物未分割前，各共有人實際上劃定範圍使用共有物
    者，乃屬一種分管性質，與共有物之分割不同（最高法院57
    年台上字第2387號判例參照）。系爭13-1地號土地面積為
    208 平方公尺，業經原審囑託臺北縣新店地政事務所測量無
    誤，復為兩造所不爭執（至原審卷附第7 頁土地登記謄本記
    載面積278 平方公尺，係未經分割前之面積），而附表C 部
    分土地面積為33平方公尺，是上訴人就系爭13-1地號土地應
    有部分各為33/832（計算式：33/208×1/4 ＝33/832），上
    訴人既係請求移轉系爭13-1地號土地為共有，則上訴聲明將
    系爭13-1地號土地編號C 部分（權利範圍33/208，面積33平
    方公尺）移轉予上訴人共有，核與上開判例意旨不符，應予
    更正，附此敘明。
七、綜上所述，上訴人主張系爭70年3 月9 日契約書係真正為可
    採，被上訴人抗辯上開契約係虛偽，且為陳瀧信等一地二賣
    云云，為無可取。從而，上訴人本於契約法律關係，請求被
    上訴人移轉系爭13-1地號土地應有部分，為有理由，應予准
    許。上訴意旨指摘原判決不當，求予廢棄改判，為有理由。
    爰由本院予以廢棄改判，如主文第2 項所示。
八、本件為判決之基礎已臻明確，兩造其餘之攻擊或防禦方法及
    證據，經本院斟酌後，認為均不足以影響本判決之結果，亦
    與本案爭點無涉，自無逐一詳予論駁之必要，併此敘明。
九、據上論結，本件上訴為有理由，依民事訴訟法第436 條之1
    第3 項、第450 條、第78條、第463 條，判決如主文。
中    華    民    國    97    年    11    月    12    日
                 民事第五庭審判長   法  官  薛中興
                                    法  官  熊誦梅
                                    法  官  胡宏文
以上正本係照原本作成
本件不得上訴。
中    華    民    國    97    年    11    月    12    日
                                    書記官  曾寶生


司法院資訊處製作；財團法人民間司法改革基金會備份。
